臺灣臺中地方法院民事判決　九十二年度訴字第二五四八號
　　原　　　告　太尹建設開發股份有限公司
　　法定代理人　丁○○
　　訴訟代理人　甲○○
　　　　　　　　　　　　送達代.
　　被　　　告　丙○○
　　訴訟代理人　茍卿國
　　被　　　告　戊○○
　　　　　　　　楊仲樁
右當事人間請求返還不當得利事件，本院於民國九十三年三月二十九日言詞辯論終結
，判決如左：
    主      文
原告之訴駁回。
訴訟費用由原告負擔。
    事      實
甲、原告方面：
一、聲明：被告應給付原告新台幣（下同）八十三萬六千八百六十七元及自起訴狀送
    達之翌日起按年利率百分之五計算之利息。
二、陳述：
（一）原告原所有坐落台中市南區○○○○段建號八一九八號即門牌台中市○○路七
      三號房屋（面積六十四點二八平方公尺，即十九點四五坪，以下簡稱系爭建物
      ），其基地坐落同段三０九地號土地（總面積二一二七平方公尺，即六百四十
      三點四二坪），其應有部分一萬分之二二（權利範圍估計有四點六八平方公尺
      ，即０點三０二五坪）之沿街面店舖一戶，雖遭鈞院拍賣而登記於拍定人許芳
      美名下，惟系爭房地於九十年九月五日移轉登記於拍定人名下之前，原告確為
      該系爭房地之所有權人。
（二）原告仍為前揭系爭建物所有權人時，未曾與被告謀識，卻發現被告未經原告同
      意而占用系爭建物二分之一面積使用（前揭七三號建物一樓平分成二部分，被
      告占用其中一半面積）。兩造並無租賃關係，而系爭建物乃作成樓梯通往被告
      獨自開設「９２９撞球場」、「９２９網際網路」、「豐京電子遊戲場」等商
      店於地下室一樓商場之主要出入口門廳，以利於被告自己展業獲益之目的，益
      徵被告無權利而長期無償使用，所為獲得相當於租金之不當得利。
（三）原告依不當得利之法律關係訴請被告返還自八十七年五月十九日起（指被告開
      店設立日為計）至九十年九月五日止（系爭建物遭拍定移轉前最後之日），共
      計三十九個月又十八天，須負賠償原告所受租金損失，及比照隔鄰「喜來登麵
      包店」（即學府路七九號、八一號店舖）每月承租金給付標準，計算被告應負
      返還不當得利金額計算如左：
  １、計算租金基準：以隔鄰「麵包店」其承租條件每月租金計有六萬一千元（計有
      學府路七九號、八一號等二戶，每月租金各四萬二千元、一萬九千元，合計六
      萬一千元），其承租使用面積為計二十八．０七坪（即學府路七九號為三四．
      二平方公尺，即十．三五坪；八一號為五八．七五平方公尺，即十七．七二坪
      ，合計二十八．０七坪），換算「麵包店」店舖給付每月每坪租金為二千一百
      七十三點一三八六元（總租金除以總面積坪數，即61000/28.07=2173.1386）
      。則系爭房地附近店舖出租行情每坪應負每月租金為二千一百七十三點一三八
      六元。
  ２、被告占用系爭建物應負擔每月租金額：依每坪每月租金二千一百七十三點一三
      八六元乘以系爭房地權狀建物面積十九．四五坪，再乘以二分之一占用範圍，
      為被告應負每月租金二萬一千一百三十三點七七元（即2173.1386x19.45x1/2
      ＝21133.77），被告占用期間三十九個月又十八天，被告應給付相當於租金損
      害金為八十三萬六千八百六十七元（即被告應付每月租金額，乘以三十六月又
      十八日）。
（四）對被告抗辯之陳述：
  １、系爭建物之樓梯通往地下室，該地下室部分原係訴外人上能建設開發股份有限
      公司（以下簡稱上能公司）出租給訴外人鍾鳴惠，租賃期間自八十六年十一月
      一日起至九十一年十月三十一日止，上能公司提供鍾鳴惠向其承租房地之「設
      店租賃合約書」，該契約第一條記載當事人承租房地租賃標的店位、房屋位置
      、使用範圍等約定，可清楚鍾鳴惠所要承租房地係在七五號、七九號地下一樓
      位置等二戶店位範圍，並無包括系爭七三號建物部分之承租使用；地下一樓整
      層面建築圖影本可看出此部分地下一樓通往地面層有一座面寬三．六公尺專用
      出入景觀樓梯規劃於內，非必要以七三號建物部分作為地下一樓出入口樓梯。
      原大樓設計之專用出入口景觀樓梯位於內中庭花園設施旁，供七五、七九建號
      地下一樓共同使用，惟因當時內中庭花園工程尚未施工完成而鍾鳴惠迫切開店
      營業之需要，以致原告基於與上能公司為關係企業之故，暫時充作提供作為便
      道之用，並非就此成為鍾鳴惠或本件被告永久無償使用。何況，承租人鍾鳴惠
      所簽「設店租賃合約書」第一條記載並未將系爭標的一併列入使用範圍，以及
      原告亦未在該約併同立書，足徵原告所有系爭建物未曾出租鍾鳴惠使用。
  ２、訴外人鍾鳴惠未曾向原告承租系爭標的，焉能擅將系爭標的提供被告使用？依
      前開「設店租賃合約書」第四條第五項：「未經甲方（指出租人）同意，乙方
      （指承租人）不得將租賃標的之全部或部分轉租、出借、頂讓，或以其他方法
      由他人使用。．．．」之約定，原契約雖有同意鍾鳴惠使用系爭建物作成之樓
      梯，惟轉租時仍須得到出租人之同意，鍾鳴惠仍不得違背該契約，故被告辯稱
      鍾鳴惠同意被告使用之說詞，顯無足採。
  ３、被告援用另案訴訟事件之判決理由均與本件無關，尤其本件被告均非為所列訴
      訟案件之當事人，被告自難援引各判決結論。
  ４、被告丙○○前於另案強制執行事件中曾遞狀內載：「．．．惟查債務人鍾鳴惠
      並未在本公司有其租金與投資之債權，．．．」等語，可知被告自承與鍾鳴惠
      間非具租賃或合夥等關係，亦無債務關係等情，被告與鍾鳴惠間既無何關係，
      被告等人使用原告所有之系爭建物樓梯並無法律權源。
  ５、鍾鳴惠租用地下室之後都是由其支付租金給上能公司，嗣鍾鳴惠交付的支票發
      生退票，始發生上能公司與鍾鳴惠之間的訴訟爭議。原告就系爭建物樓梯的爭
      議只有在本件訴訟之前曾對被告寄發存證信函，發存證信函之前未曾向被告表
      示要收回系爭建物樓梯或催討使用費用。
三、證據：提出台中市中山地政事務所異動索引資料、建物登記謄本、現場實景照片
    影本乙份、台中法院郵局第三四五二號存證信函一件、房屋租賃契約書影本乙份
    、九十二年執未字第二五九三號聲明異議狀、營業登記資料影本一份、上能公司
    與鍾鳴惠「設定租賃合約書」影本一份、地上一樓整層面建築圖影本一份、地下
    一樓平面圖影本、第三人聲明異議狀影本二份為證。並聲請本院勘驗現場。
乙、被告方面：
【Ａ】被告丙○○部分：
      被告丙○○未於最後言詞辯論期日到場，惟據其先前之聲明及陳述如左：
  一、聲明：駁回原告之訴。
  二、陳述：
  （一）查前揭七九號及七五號地下樓之建物係訴外人鍾鳴惠向訴外人上能公司所承
        租，被告係因訴外人鍾鳴惠之同意而使用系爭房屋。而本件原告起訴所指之
        系爭建物部分面積係設置樓梯（其他另二分之一部分非屬樓梯之面積，另有
        他人作為經營漫畫店使用），作為七九號及七五號地下一樓之房屋進出之用
        。訴外人鍾鳴惠向上能公司承租時，該系爭建物部分即已作為現有樓梯之使
        用狀態，此並非鍾鳴惠或被告所造成。上能公司之負責人蔡恩惠，與原告負
        責人丁○○為男女朋友關係，原告公司實際上亦為蔡恩惠所經營之公司。上
        能公司因與訴外人鍾鳴惠存有房屋租賃之糾紛，並由鈞院以八十九年度中簡
        字第一二二四號及九十年度中簡字第三八六一號判決在案，另外尚有相關九
        十二年度中簡字三七七六號判決可參。訴外人蔡恩惠接受前揭訴訟敗訴確定
        後，心生不甘，對訴外人鍾鳴惠及其他不相干人以存證信函或提起訴訟方式
        進行干擾，其中蔡恩惠並以其配偶林美玲之名義對訴外人汪仁村提起訴訟，
        又受敗訴判決確定，依前開說明，蔡恩惠以上能公司之名義將七九號及七五
        號地下一樓之房屋出租予鍾鳴惠，為使七九號及七五號地下一樓之房屋能對
        外通行，蔡恩惠或上能公司予出租前將該七三號房屋部分面積改成樓梯，此
        為原告公司所明知，亦為原告公司所同意，蓋原告公司與上能公司皆為蔡恩
        惠所經營，原告公司無端提本件請求洵屬無據。另原告起訴所主張被告占用
        之面積及計算不當得利之金額，被告皆否認之。
  （二）被告使用前開七九號及七五號地下室，該地下室確有另外一個樓梯，但因地
        震關係，無法使用，原來兩邊都可以進出，目前只可以從原告主張之系爭建
        物之樓梯進出。被告使用系爭樓梯有兩年左右，在此之前是鍾鳴惠在使用，
        原告應向其請求，因原告所有系爭建物已經法院拍賣由第三人承買，被告從
        此就已經向該標買之第三人付租金每月一萬元（此即為原告主張占用範圍之
        租金）。被告向鍾鳴惠頂讓撞球場，並沒有與出租人上能公司另外再訂租約
        。鍾鳴惠之原租賃契約即含有系爭建物樓梯在內。
  三、證據：提出八十九年中簡字第一二二四號判決書影本乙份、九十年中簡字第三
      七七六號民事判決書影本一份、設店租賃合約書影本一份為證。
【Ｂ】被告戊○○部分：
  一、聲明：駁回原告之訴。
  二、陳述：訴外人鍾鳴惠租用前開地下室即可以使用系爭樓梯，事隔多年原告從未
      曾提及系爭建物樓梯要收費，於今提起訴訟顯無理由。鍾鳴惠租了以後就由被
      告戊○○經營，房租都是鍾鳴惠支付。被告否認原告所稱系爭樓梯只是供鍾鳴
      惠施工使用。當初鍾鳴惠在訂約時，蔡恩惠與丁○○都有在場，有談到樓梯兩
      個都可以使用。
【Ｃ】被告楊仲樁部分：
  一、聲明：駁回原告之訴。
  二、陳述：被告己○○有使用前開地下室部分，當初鍾鳴惠租用整個地下室，並曾
      向被告言明可以來經營遊藝場，被告己○○經營地下室事業時就已經看到有二
      個樓梯，租金都是鍾鳴惠在支付。被告否認原告所稱系爭樓梯只是供鍾鳴惠施
      工使用。
丙、本院依職權調取九十二年度執字第二五三七號執行事件案卷；九十年度中簡字第
    三八六一號案卷；八十九年度中簡字第一二二四號案卷。
    理      由
甲、程序方面：
    本件被告丙○○未於最後言詞辯論期日到場，核無民事訴訟法第三百八十六條所
    列各款情形，依原告之聲請，由其一造辯論而為判決。
乙、得心證之理由：
一、原告主張：原告原所有之系爭建物遭本院拍賣而於九十年九月五日登記於拍定人
    許芳美名下，原告於前揭系爭房地移轉登記前仍為所有權人，原告未曾與被告謀
    識，卻發現被告未經原告同意出租系爭建物而竟為占用二分之一供作樓梯使用，
    通往被告獨自開設「９２９撞球場」、「９２９網際網路」、「豐京電子遊戲場
    」等商店於地下室一樓商場，被告無權使用，自屬不當得利，原告依不當得利之
    法律關係訴請被告返還自八十七年五月十九日起至九十年九月五日止，共計三十
    九個月又十八天，須負賠償原告所受租金損失，及比照隔鄰「喜來登麵包店」每
    月承租金給付標準，計算被告應負返還不當得利給付八十三萬六千八百六十七元
    等情。被告則以：系爭房地係於訴外人鍾鳴惠向上能公司租用地下室時，即由原
    告同意使用，被告係基於渠等與鍾鳴惠關係而占有使用，係有權占有，自不成立
    不當得利等語，資為抗辯。
二、查原告主張：原告原所有之系爭建物遭本院拍賣而於九十年九月五日登記於拍定
    人許芳美名下，原告於前揭系爭房地移轉登記前仍為所有權人，被告曾占用二分
    之一面積以樓梯方式使用，通往被告獨自開設「９２９撞球場」、「９２９網際
    網路」、「豐京電子遊戲場」等商店於地下室一樓商場等情，業據其提出台中市
    中山地政事務所異動索引資料、建物登記謄本、現場實景照片影本乙份為證，復
    為被告所不爭執，並經本院調取九十二年度執字第二五三七號執行事件案卷查閱
    無誤，及履勘現場屬實，製有勘驗筆錄在卷可稽，原告此部分主張自足採信。
三、次查，原告復主張：兩造並無租賃關係，被告無權使用系爭建物樓梯，獲有不付
    租金之不當得利，自應返還自八十七年五月十九日起至九十年九月五日止相當於
    租金額八十三萬六千八百六十七元等情，此為被告所否認，經查：
（一）查前揭七九號及七五號地下樓之建物原係訴外人鍾鳴惠向訴外人上能公司所承
      租，租賃期間自八十六年十一月一日起至九十一年十月三十一日止，鍾鳴惠於
      承租後即由原告提供系爭七三號建物二分之一部分面積設置樓梯，作為七九號
      及七五號地下一樓之房屋進出之用，而上能公司係原告公司之關係企業，鍾鳴
      惠租用地下室之後都是由其支付租金給上能公司等情，此有上能公司與鍾鳴惠
      訂立設定租賃合約書一份在卷可參，復為兩造所不爭，自堪信為真實。
（二）次查被告丙○○辯稱：伊向鍾鳴惠頂讓撞球場等語；被告戊○○辯稱：鍾鳴惠
      租了地下室以後就由伊經營，房租都是鍾鳴惠支付等語；被告楊仲樁辯稱：伊
      有使用該地下室一樓部分，當初鍾鳴惠將整個地下室租用，並向被告言明可以
      來經營遊藝場，伊去經營地下室時就已經看到有二個樓梯，租金都是鍾鳴惠在
      支付等語各在卷，查鍾鳴惠曾向訴外人上能公司承租前揭地下室，租賃期間自
      八十六年十一月一日起至九十一年十月三十一日止，鍾鳴惠並負責全部租金之
      支付，而其租賃期間業已涵蓋本件原告請求被告返還不當得利期間（即自八十
      七年五月十九日起至九十年九月五日止），被告對於鍾鳴惠所租用之地下室，
      或係頂讓撞球場，或係得鍾鳴惠同意等原因而使用系爭地下室，全部租金都是
      鍾鳴惠在支付，衡情如被告未得鍾鳴惠同意而使用系爭地下室，豈會由鍾鳴惠
      獨自支付全部租金，而任令被告無權使用系爭地下室之理？故被告等辯稱：渠
      等係對於鍾鳴惠所租用之地下室，或係頂讓撞球場，或得鍾某同意等原因而使
      用系爭地下室等語，應可置信。又鍾鳴惠向上能公司租用前揭地下室時，即由
      上能公司之關係企業即原告公司提供系爭建物作為樓梯使用，已見前述，此觀
      之原告自承系爭建物樓梯的爭議只在本件訴訟之前不久對被告寄發存證信函，
      發存證信函之前未曾向被告表示要收回系爭樓梯或催討使用費用等情，即知原
      告確曾同意鍾鳴惠使用系爭建物所設置之樓梯甚明。訴外人鍾鳴惠既係基於租
      賃關係並得原告同意使用系爭建物樓梯，被告等對於鍾鳴惠所租用地下室亦為
      有權占有，應認並及於系爭建物之樓梯，此為連續性占有關係，故被告使用系
      爭建物樓梯尚非無權占有，亦非無法律原因，自不成立不當得利。
（三）雖原告指稱：被告丙○○前於另案事件中遞狀內載：「．．．惟查債務人鍾鳴
      惠並未在本公司有其租金與投資之債權，．．．」，可知被告自承與鍾鳴惠間
      非具租賃或合夥等關係，亦無債務關係云云，惟查此訴狀內所載事項，核與被
      告丙○○辯稱：伊向鍾鳴惠頂讓撞球場等語，並無杆格不合之處，故原告據此
      推論被告係無權占有乙節，尚嫌速斷。
（四）原告另主張：訴外人鍾鳴惠依「設店租賃合約書」第四條第五項：「未經甲方
      （指出租人）同意，乙方（只承租人）不得將租賃標的之全部或部分轉租、出
      借、頂讓，或以其他方法由他人使用。．．．」之約定，原契約雖有同意鍾鳴
      惠使用系爭樓梯，惟轉租時仍須得到出租人之同意，鍾鳴惠仍不得違背該契約
      ，故被告辯稱鍾鳴惠同意被告使用之說詞顯無足採云云。惟查，鍾鳴惠縱然同
      意被告使用其所租用之地下室而違背租約約定，僅賦予原出租人上能公司得逕
      行終止契約之權利（同約第八條第二項參照），如原租約未經終止或屆滿前，
      其租約仍屬有效，故原告主張：鍾鳴惠未得出租人同意而轉租，或同意被告使
      用租賃建物，被告仍為無占有權源云云，並不足採。
四、綜前所述，訴外人鍾鳴惠基於租賃關係占有使用前開地下室並得原告同意使用系
    爭建物設置之樓梯，被告等對於鍾鳴惠亦為有權占有，被告依此連續性占有關係
    ，對於使用系爭建物設置之樓梯並非無權占有，即非無法律原因，自不成立不當
    得利。從而，原告依不當得利之法律關係訴請被告返還自八十七年五月十九日起
    至九十年九月五日止相當於租金之不當得利八十三萬六千八百六十七元及自起訴
    狀送達之翌日起按年利率百分之五計算之利息，為無理由，應予駁回。
五、本件事證已臻明確，兩造所提其餘攻擊防禦方法及舉證，與本件判決結果不生影
    響，爰不一一論述。
丙、結論：本件原告之訴為無理由，依民事訴訟法第三百八十五條第一項前段、第七
    十八條，判決如主文。
中　　　華　　　民　　　國　　九十三　　年　　　四　　　月　  　十六　　日
                                  臺灣臺中地方法院民事第三庭
~B法　　　官　張國華
正本係照原本作成
如對本判決上訴，須於判決送達後廿日內向本院提出上訴狀
中　　　華　　　民　　　國　　九十三　　年　　　四　　　月　　  十六　　日
~B法院書記官　李玉容
